臺灣臺中地方法院民事判決　　　　　　100年度家訴字第427號
原　　　告　朱陳瑞草
訴訟代理人　朱沛瀅
被　　　告　陳氏明桃
上列當事人間停止親權事件，本院於民國一百年十二月十二日言
詞辯論終結，判決如下：
    主      文
被告對於未成年子女朱彥龍之親權應全部予以停止。
未成年子女朱彥龍之監護人，改定由朱沛瀅任之，並指定由朱阿
盡為會同開具財產清冊之人。
訴訟費用由被告負擔。
    事實及理由
甲、程序方面
壹、按停止親權或監護權，攸關當事人之人倫家庭幸福，涉及實
    體上權利之形成（創設、變更或消滅），關係重大，為求慎
    重，實務上均讓當事人有言詞辯論之機會，向依民事訴訟程
    序行之（最高法院八十四年度台上字第三一七號判決著有明
    文），尤以現行非訟事件法之裁定程序，較之民事訴訟法之
    判決程序為簡，非訟事件雖準用民事訴訟之部分規定，但並
    未準用言詞辯論規定，法律應兼顧各項利益，是有關停止父
    母之親權，宜慎重為之，故兒童及少年福利法第四十八條第
    一項雖用「聲請」二字，仍應解為依訴訟程序為之（臺灣高
    等法院暨所屬法院九十三年法律座談會內容參照）。
貳、按兒童及少年福利法第四十八條第一項規定之宣告停止親權
    訴訟，得否附帶請求選定監護權人事件，按民事訴訟法第五
    百九十六條第一項準用第五百七十二條之一第一項規定，同
    法第五百九十二條所定宣告停止親權之訴，當事人得於第一
    審或第二審言詞辯論終結前，附帶請求法院於認原告之訴為
    有理由時，並定對於未成年子女之權利義務行使負擔之內容
    及方法，顯見「宣告停止親權之訴事件」與「未成年子女權
    利義務之行使或負擔（改定監護權人事件）」，為同屬人事
    訴訟程序，得合併審理。次按非訟事件法增訂第一百二十二
    條至第一百三十一條，將未成年子女監護事件改依非訟事件
    程序處理，其第一百三十條規定於停止親權、監護權之訴，
    有關對於未成年子女權利義務之行使或負擔事件得準用同法
    一百二十二條至第一百三十條之規定，且參諸家事訟爭一次
    解決之原則暨監護事件基本程序特徵為合目的性、妥當性、
    公益性、繼續性及迅速性等原則觀之，並兼顧未成年子女之
    利益，及兒童及少年福利法第四十八條之立法旨趣，本件原
    告請求於停止親權訴訟中，合併請求選定監護人，揆諸上揭
    說明，應為法之所許（最高法院九十三年度台抗字第一六五
    號民事裁定、臺灣高等法院暨所屬法院九十五年度法律座談
    會民事類提案第三六號研討結果參照），合先敘明。
、本件被告經合法通知，無正當理由，未於言詞辯論期日到場
    ，核無民事訴訟法第三百八十六條所列各款情形，爰依原告
    之聲請，由其一造辯論而為判決。
乙、實體方面
壹、原告主張：原告之子即訴外人朱韓光係未成年人朱彥龍（男
    、民國八十九年十一月六日生）之父，被告（越南國籍人士
    ）與訴外人朱韓光於九十年六月八日離婚，並約定未成年人
    朱彥龍權利義務之行使或負擔由訴外人朱韓光任之。然被告
    與訴外人朱韓光離婚後即遠離家鄉，對於未成年人朱彥龍不
    曾探視，亦不曾聞問，訴外人朱韓光不幸於一百年七月二十
    三日死亡，被告因訴外人朱韓光死亡當然成為未成年人朱彥
    龍之法定監護人，然因被告於離婚後不曾前來探視聞問未成
    年人朱彥龍，未成年人朱彥龍皆由祖母即原告扶養迄今，被
    告長期未與未成年人朱彥龍共同生活，被告對未成年人朱彥
    龍日後生活該如何照顧並未多關心，被告顯未盡撫養之義務
    ，不適行使未成年人朱彥龍之親權，應停止其對未成年人朱
    彥龍親權之行使。原告係未成年人朱彥龍之祖母，未成年人
    朱彥龍自幼即由原告撫養，且於訴外人朱韓光死亡後即由原
    告擔負起照顧之責，為此爰依兒童及少年福利法第四十八條
    ，請求停止被告之親權。並依民法第一千一百零六條之一規
    定，聲請未成年人朱彥龍之監護人，改由未成年人朱彥龍之
    姑母朱沛瀅任之等語。並聲明：如主文所示。
貳、被告未到庭爭執，亦未提出書狀作何有利於己之聲明或陳述
    。
、得心證之理由
一、原告主張其子即訴外人朱韓光係未成年人朱彥龍之父，被告
    （越南國籍人士）與訴外人朱韓光於九十年六月八日離婚，
    並約定未成年人朱彥龍權利義務之行使或負擔，由訴外人朱
    韓光任之，訴外人朱韓光於一百年七月二十三日死亡，被告
    於離婚後未盡扶養義務，未成年人朱彥龍自幼即由原告撫養
    等情，業據提出結婚證書原文暨中文譯本、戶籍謄本、入出
    國日期證明書為證，依前開入出國日期證明書所示，被告於
    九十年十一月二十一日出境後，即未再入境臺灣，並經證人
    朱彥龍到庭證稱：伊從出生後就未見過被告，與爸爸、原告
    、姑姑同住，被告沒有與伊聯絡等語屬實，被告經合法通知
    復未到庭爭執，自堪信原告上開主張為真實。
二、按父母與子女間之法律關係，依子女之本國法，一百年五月
    二十六日施行之涉外民事法律適用法第五十五條定有明文。
    本件被告為越南國人，未成年子女朱彥龍為我國人民，有結
    婚證書原文暨中文譯本、戶籍謄本可稽，故本件請求停止親
    權訴訟，揆諸前開規定，應適用中華民國法律。
三、按本法所稱兒童及少年，指未滿十八歲之人；所稱兒童，指
    未滿十二歲之人；所稱少年，指十二歲以上未滿十八歲之人
    ：又父母或監護人對兒童及少年疏於保護、照顧情節嚴重，
    或有第三十條、第三十六條第一項各款行為者，或未禁止兒
    童及少年施用毒品、非法施用管制藥品者，兒童及少年或其
    最近尊親屬、主管機關、兒童及少年福利機構或其他利害關
    係人，得聲請法院宣告停止其親權或監護權之全部或一部，
    或另行選定或改定監護人；對於養父母，並得聲請法院宣告
    終止其收養關係，兒童及少年福利法第二條第一項、第四十
    八條第一項分別定有明文。經查，被告與訴外人朱韓光離婚
    後，並未探視、聞問未成年人朱彥龍，已如前述，被告顯未
    盡保護教養義務，而有疏於保護、照顧情節嚴重之情事。原
    告為未成年人朱彥龍之祖母，為未成年人之最近尊親屬，揆
    諸前揭規定，其依兒童及少年福利法第四十八條第一項規定
    ，聲請宣告停止被告對未成年人朱彥龍之親權為有理由，應
    予准許。
四、按父母均不能行使、負擔對於未成年子女之權利義務或父母
    死亡而無遺囑指定監護人，或遺囑指定之監護人拒絕就職時
    ，依下列順序定其監護人：一、與未成年人同居之祖父母。
    二、與未成年人同居之兄姊。三、不與未成年人同居之祖父
    母。又有事實足認監護人不符受監護人之最佳利益，或有顯
    不適任之情事者，法院得依受監護人、未成年子女、四親等
    內之親屬、檢察官、主管機關或其他利害關係人之聲請，改
    定適當之監護人，不受第一千零九十四條第一項規定之限制
    。另法院依第一千一百零六條之一改定監護人時，應同時指
    定會同開具財產清冊之人。民法第一千零九十四條第一項、
    第一千一百零六條之一第一項、第一千零九十四條第四項分
    別定有明文。另依同法第一千零九十九條之規定，監護開始
    時，監護人對於受監護人之財產，應依規定會同遺囑指定、
    當地直轄市、縣（市）政府指派或法院指定之人，於二個月
    內開具財產清冊，並陳報法院。
五、本件未成年子女朱彥龍之父即訴外人朱韓光已死亡，依法雖
    應由被告行使未成年子女朱彥龍之親權，惟被告經本院停止
    伊對未成年子女朱彥龍之全部親權，有如前述。是未成年子
    女朱彥龍之父母既均不能行使負擔對於未成年子女之權利義
    務，未成年子女朱彥龍之監護人部分，自應依前開民法第一
    千零九十四條第一項規定之順序定其監護人。經查，未成年
    子女朱彥龍之外祖父母不詳、祖父朱錦貴已死亡，未成年子
    女自幼即與祖母即原告同住等事實，除據原告提出戶籍謄本
    為證外，並據證人朱彥龍到庭陳明在卷。則被告對未成年子
    女朱彥龍之親權經本院宣告停止後，依前開法律規定，原告
    即為未成年子女朱彥龍第一順序之法定監護人。惟原告到庭
    陳明其年事已高，並無保護教養未成年子女朱彥龍之能力，
    足認由原告擔任未成年子女朱彥龍之監護人，不符未成年子
    女朱彥龍之最佳利益，有顯不適任之情事。則依民法第一千
    一百零六條之一第一項規定，為四親等內親屬之原告聲請改
    定未成年子女朱彥龍之監護人，自屬有據。復參酌未成年子
    女朱彥龍到庭陳稱希望由姑母朱沛瀅擔任監護人，因為朱沛
    瀅從小就照顧伊等語，且查無朱沛瀅有不適任監護人之情事
    ，是本院認為對於未成年子女朱彥龍之監護人，改由朱沛瀅
    （女、五十五年四月二日生）任之，應符合未成年子女朱彥
    龍之最佳利益，爰選定之。並為保障未成年子女朱彥龍之權
    益，爰依民法第一千零九十四條第四項規定，指定同意任未
    成年子女朱彥龍之會同開具財產清冊之人即訴外人即其姑母
    朱阿盡為會同開具財產清冊之人，而依民法第一千零九十九
    條之規定，監護人朱沛瀅對於受監護人之財產，應會同朱阿
    盡於二個月內開具財產清冊，並陳報法院，附此敘明。
丙、訴訟費用負擔之依據：民事訴訟法第七十八條。
中    華    民    國   100    年    12    月    29    日
                  家事法庭    法  官  林純如
以上正本係照原本作成。
如對本判決上訴，須於判決送達後20日之不變期間內，向本院提
出上訴狀。如委任律師提起上訴者，應一併繳納上訴審裁判費。
中    華    民    國   100    年    12    月    29    日
                              書記官  王麗麗